ACORDAO-COMPLETO-2525869

ACÓRDÃO 4169/2022 ATA 25/2022 - PRIMEIRA CÂMARA

VISTOS, relatados e discutidos estes autos de pedidos de reexame interpostos contra o Acórdão 127/2020-TCU-Primeira Câmara (rel. Ministro Walton Alencar Rodrigues) ,
ACORDAM os Ministros do Tribunal de Contas da União, reunidos em sessão da Primeira Câmara, diante das razões expostas pelo relator e com fundamento na Lei 8.443/1992, arts. 33 e 48, em:
9.1. conhecer dos presentes pedidos de reexame para, no mérito:
9.1.1. conceder provimento parcial ao recurso interposto pelo sr. Manoel Jucá da Silva e reconhecer o registro tácito de seu ato de aposentadoria, nos termos do RE 636.553/RS;
9.1.2. negar provimento ao recurso interposto pelo sr. José Maria Braz Filho;
9.2. determinar à Secretaria de Fiscalização de Integridade de Atos e Pagamentos de Pessoal e de Benefícios Sociais que adote os procedimentos cabíveis para proceder à revisão de ofício do ato de aposentadoria do sr. Manoel Jucá da Silva;
9.3. encaminhar cópia desta deliberação aos recorrentes e à Universidade Federal do Ceará.

Pessoal. Pedido de reexame em aposentadoria. Plano econômico.

Primeira Câmara

Universidade Federal do Ceará.

3. Interessados/Responsáveis/Recorrentes:
3.1. Interessados: José Maria Braz Filho (XXX.836.703-XX); Manoel Jucá da Silva (XXX.884.393-XX).
3.2. Recorrentes: José Maria Braz Filho (XXX.836.703-XX); Manoel Jucá da Silva (XXX.884.393-XX).

13.1. Ministros presentes: Walton Alencar Rodrigues (Presidente), Benjamin Zymler (Relator), Vital do Rêgo e Jorge Oliveira.
13.2. Ministros-Substitutos presentes: Augusto Sherman Cavalcanti e Weder de Oliveira.

BENJAMIN ZYMLER

Ministro Walton Alencar Rodrigues.

Trata-se de pedidos de reexame interpostos por ex-servidores da Universidade Federal do Ceará (UFC) contra deliberação que considerou ilegal e negou registro a seus atos de concessão de aposentadoria.
2. A Secretaria de Recursos (Serur) manifestou-se nos seguintes termos:
"INTRODUÇÃO
1.	Trata-se de pedido de reexame (peças 37 a 48) interposto pelos Srs Jose Maria Braz Filho e Manoel Jucá da Silva., ex-servidores da UFC, contra o Acórdão 7124/2020-TCU-Primeira Câmara, que teve como relator o Excelentíssimo Senhor Ministro Walton Alencar Rodrigues (peça 29) .
1.1.	A deliberação recorrida apresenta o seguinte teor:
Os Ministros do Tribunal de Contas da União ACORDAM, por unanimidade, com fundamento no art. 71, incisos III e IX, da Constituição Federal de 1988, c/c os arts. 1º, inciso V, 39, inciso II, e 45, caput, da Lei 8.443/1992, e ainda com os arts. 143, inciso II, parte final, 260, § 1º, e 262, caput e § 2º, do Regimento Interno/TCU, bem assim com os Enunciados 276 e 279, da Súmula do TCU, em: 
a) considerar ilegais os atos de concessão de aposentadoria a Janaína Batista Cavalcanti Araújo, José Maria Braz Filho, José Valdir Barros de Sousa, Magda Maria de Souza Campelo Macedo e Manoel Jucá da Silva e negar-lhes registro; 
b) dispensar a devolução dos valores indevidamente recebidos até a data da ciência pela Universidade Federal do Ceará, do presente acórdão, com base no Enunciado 106 da Súmula da Jurisprudência do TCU; 
c) fazer as determinações especificadas nos subitens 1.7 e 1.8. 
1. Processo TC-Processo 033.237/2018-2 (APOSENTADORIA) 
	1.1. Interessados: Janaina Batista Cavalcanti Araujo (XXX.592.713-XX) ; Jose Maria Braz Filho (XXX.836.703-XX) ; Jose Valdir Barros de Sousa (XXX.765.883-XX) ; Magda Maria de Souza Campelo Macedo (XXX.936.363-XX) ; Manoel Jucá da Silva (XXX.884.393-XX) 
	1.2. Órgão/Entidade: Universidade Federal do Ceará
	1.3. Relator: Ministro Walton Alencar Rodrigues
	1.4. Representante do Ministério Público: Procurador Júlio Marcelo de Oliveira
	1.5. Unidade Técnica: Secretaria de Fiscalização de Pessoal (SEFIP) .
	1.6. Representação legal: não há.
	1.7. Determinações/Recomendações/Orientações: não há.
1.7. Determinar à Universidade Federal do Ceará que: 
1.7.1. faça cessar os pagamentos decorrentes dos atos impugnados, comunicando ao TCU, no prazo de 15 (quinze) dias, as providências adotadas, nos termos dos arts. 261 e 262, caput, do Regimento Interno do TCU, 8º, caput, da Resolução - TCU 206/2007 e 15, caput, da Instrução Normativa - TCU 55/2007; 
1.7.2. emita novos atos, livres das irregularidades apontadas, submetendo-os ao TCU pelo Sistema de Apreciação e Registro de Atos de Admissão e Concessões (Sisac) no prazo de 30 (trinta) dias, nos termos dos arts. 262, § 2º, do Regimento Interno do TCU e 15, § 1º, da Instrução Normativa - TCU 55/2007; 
1.7.3. informe aos interessados o teor da presente deliberação, esclarecendo-lhes que, no caso de não provimento de recurso eventualmente interposto, deverão ser repostos os valores recebidos após a ciência do acórdão pelo órgão de origem; 
1.7.4. no prazo de 30 (trinta)  dias, contados da ciência da decisão, envie a este Tribunal documentos comprobatórios de que os interessados cujos atos foram impugnados estão cientes da presente deliberação; 
1.8. Determinar à Sefip que monitore o cumprimento das determinações supramencionadas (grifos acrescidos) .
HISTÓRICO
2.	Os atos de aposentadoria dos recorrentes foram julgados ilegais, em virtude de constar o pagamento indevido de parcela judicial referente ao percentual de 28,86%, em desacordo com a lei e a jurisprudência do Tribunal. 
ADMISSIBILIDADE
3.	Reiteram-se om exames de admissibilidade realizados pelo Sar/Serur (peças 49 e 59) , que opinou pelo conhecimento do recurso, nos termos do artigo 48 da Lei 8.443/1992, c/c os artigos 285 e 286, parágrafo único, do RI/TCU, suspendendo-se os efeitos do caput, alínea 'a', e dos subitens 1.7, 1.7.1 e 1.7.2 do Acórdão 7124/2020-TCU-Primeira Câmara, em relação aos recorrentes. O Excelentíssimo Senhor Benjamin Zymler, mediante despacho de peça 61, concordou com esta unidade técnica.
MÉRITO	
4. Delimitação
4.1	Constitui objeto do presente pedido de reexame definir se o acórdão recorrido violou a coisa julgada.
Da coisa julgada
5.1. Os recorrentes aduzem que a decisão ora recorrida viola a coisa julgada, com base nos seguintes argumentos:
5.2. A manutenção do pagamento da aludida parcela (28,86%) após a sua implantação e até os dias de hoje, tem fundamento em decisões proferidas pelo colendo Tribunal Regional Federal da 5º Região, nos autos da Ação Ordinária nº 0010986-35.2010.4.05.8100 - 1º vara Federal do Ceará, ou em recursos a ela inerentes.
5.3. O TRF-5, em recursos manejados contra as decisões da referida Ação Ordinária, proferiu decisões/acórdãos determinando expressamente a manutenção do pagamento da aludida parcela de 28,86%. 
5.4. Ainda em relação ao referido AGTR nº 125.797/CE (0007240- 44.2012.4.05.000) , anote-se que a UFC manejou Recurso Especial contra o acórdão da Primeira Turma do Regional, mas, embora tenha sido admitido na origem, no STF, a eminente Ministra Assusete Magalhães decidiu não conhecer do Recurso Especial nº 1.497.934-CE, interposto pela UFC, tendo esta decisão transitado em Julgado em 29 de agosto de 2018.
Análise:
5.5. Importante ressaltar que, há muito, esta Corte de Contas, por suas duas Câmaras e Plenário, vem se posicionando contra a incorporação ad aeternum de valores decorrentes de sentenças judiciais que reconheceram o direito à percepção de determinados percentuais relativos a planos econômicos, sendo farta a jurisprudência no sentido de que tais parcelas não devem perpetuar-se em face de reajustes e reestruturações salariais subsequentes (Decisões 138/2001 - Plenário, 117/2002 - 2ª Câmara, 118/2002 - 2ª Câmara, Acórdão 398/2004-TCU-Plenário, 1910/2003 - 1ª Câmara, 2169/2003 - 1ª Câmara, 4661/2012 - 1ª Câmara, dentre outros) .
5.6. Convém rememorar que as parcelas judiciais referentes a planos econômicos (IPC de junho/87: Plano Bresser - 26,06%, URP de fevereiro de 89: Plano Verão - 26,05%; IPC de março/90: Plano Collor - 84,32, dentre outros) derivam de diplomas legais que trataram de política salarial dos servidores, estabelecendo a recomposição de perdas inflacionárias. Todavia, referidos reajustes consubstanciavam-se em antecipações salariais que seriam compensadas na data-base seguinte da categoria, v.g. art. 8º do Decreto-lei 2.335/1987. Art. 5º da Lei 7.730/1989, arts. 3º e 5º da Lei 7.788/1989 e arts. 5º e 9º da Lei 8.030/1990.
5.7. Assim, a razão dos reajustes foi tão-somente garantir a antecipação legítima da data-base, a fim de evitar o aviltamento salarial dos servidores públicos, tendo em vista as altas taxas inflacionárias do período, compensando-se esta antecipação na data-base da categoria.
5.8. Ocorre, no entanto, que, em face da edição de inúmeros planos econômicos, com a consequente alteração de metodologia de revisão geral dos salários, os servidores buscaram o judiciário, o que culminou em decisões que reconheceram o direito à percepção de determinados percentuais.
5.9. Entretanto, com o fim de dirimir as controvérsias sobre a matéria, o Supremo Tribunal Federal, ao apreciar a Ação Direta de Inconstitucionalidade 694-1, deixou assente que os atos que implicaram reposições salariais mostravam-se inconstitucionais, ante a inexistência de direito adquirido frente a superveniência de planos econômicos.
5.10. Com base nessa orientação, o Tribunal Superior do Trabalho - TST editou a Súmula 322, afirmando que os pagamentos de direitos reconhecidos em sentença judicial, relativos a gatilhos salariais e URP, deve limitar-se, no tempo, à data-base seguinte à que serviu de referência ao julgado, momento em que as perdas inflacionárias ocorridas no período restariam devidamente equacionadas. 
5.11. Destaca-se, ainda, o pronunciamento daquela Casa nos autos de Embargos em Recurso de Revista TST-E-RR 88034/93-8:
No silêncio da sentença exeqüenda a propósito do limite temporal do reajuste com base na URP, impõe-se a limitação à data-base seguinte, nos termos do enunciado 322/TST, tendo em vista que o acerto na data-base decorre de disposição de ordem pública inserida na própria lei salarial e calcada no princípio do 'non bis in idem'. Trata-se, assim, de norma imperativa e cogente, de inderrogabilidade absoluta, sob pena de comprometimento da 'política salarial' estabelecida. Recurso de embargos de que não se conhece por ofensa ao art. 5º, inciso XXXVI, da Carta Magna (coisa julgada) .
5.12. Assim, a menos que a sentença judicial expressamente declare que a incorporação de antecipações salariais resultantes de planos econômicos deva extrapolar a data-base fixada em lei, com a determinação da incorporação ad aeternum do percentual nos vencimentos dos servidores, o que não se constatou no presente caso, não apresenta afronta à coisa julgada o zelo deste Tribunal para que se dê às decisões judiciais o cumprimento nos seus estritos termos, afastando os pagamentos indevidos. A incorporação definitiva por ato administrativo desborda os limites objetivos da coisa julgada e acaba por criar vantagens ou gratificações, o que é juridicamente impossível.
5.13. Transcreve-se, ainda, trecho do Voto do Exmo. Ministro Walton Alencar Rodrigues, condutor do Acórdão 6739/2010-TCU-Primeira Câmara, por meio do qual aborda questões relacionadas a pagamentos feitos a servidores ativos ou inativos com base em sentença judicial já transitada em julgado que perdeu o suporte fático de quando prolatada:
No Acórdão 1873/2010, referente ao TC Processo 008.913/2009-8, a Primeira Câmara já dispôs sobre o tema nos seguintes termos:
'A Constituição Federal não confere à coisa julgada proteção maior do que a que atribui ao direito adquirido. Ambos os institutos estão amparados pelo mesmo regime de proteção que os resguarda dos efeitos da legislação superveniente, mas encontra limites na conhecida fórmula, tantas vezes reiterada pelo STF, no sentido de que não há direito adquirido a regime jurídico. 
Essa orientação aplica-se também em relação à coisa julgada, uma vez que esta nada mais é que uma das causas ou fontes geradoras do direito adquirido. 
A coisa julgada é limitada pela situação jurídica sob cuja órbita se configurou. O STF expressamente reconhece a limitação temporal da eficácia da coisa julgada, em face à alteração do regime jurídico. 
Nesse quadro, não há desrespeito à garantia da irredutibilidade de vencimentos, porque a coisa julgada não constituiu óbice à alteração do regime jurídico, sob pena de configurar direito adquirido a regime jurídico, o que sempre foi repelido, tanto pela doutrina, como pela jurisprudência.
O que há, na verdade, é grande confusão sobre tema que deveria ser simples. A panaceia decorre dos interesses em jogo. Mas seja qual for a forma da aquisição do direito, se decorrente de ato jurídico perfeito, de situação definitivamente constituída ou de coisa julgada, não é ele apto a impedir a pronta incidência do regime jurídico novo e os efeitos decorrentes da sua modificação superveniente.
Em recente decisão, no RE 559.019/SC, o Relator, Min. Cezar Peluso indeferiu o recurso extraordinário, por entender não constituir afronta à coisa julgada a limitação de seus efeitos, ante a posterior reorganização ou reestruturação da carreira. 
Assim, a coisa julgada não é uma conquista do servidor, como pessoa, sobre a qual se montam as conquistas de toda a categoria, em todas as situações.
[...] 
Em ambos os casos, ocorreram modificações do regime jurídico supervenientes à sentença. As alterações normativas tiveram o condão de afastar a eficácia dos respectivos provimentos judiciais em relação aos fatos posteriores às inovações legislativas, com plena preservação da garantia contra a redução nominal dos vencimentos.
5.14. Nesse sentido, ressalta-se que a jurisprudência pacífica, tanto no âmbito do STJ como do STF, é no sentido de que não há que se falar em direito adquirido a regime de vencimentos, de forma que alterações posteriores devem absorver as vantagens decorrentes de decisões judiciais cujo suporte fático já se tenha exaurido, resguardada a irredutibilidade remuneratória (e.g., MS 13.721-DF/STJ, MS 11.145-DF/STJ, RE 241.884-ES/STF, RE 559.019-SC/STF, MS 26.980-DF/STF) . 
5.15. Ademais, ad argumentandum tantum, ainda que as parcelas impugnadas não tivessem sido (como de fato o foram) paulatinamente absorvidas em razão de reestruturações de carreira ocorridas posteriormente, observa-se que as deliberações judiciais que transitaram em julgado foram interpostas quando os recorrentes estavam na atividade. É de se observar que a jurisprudência atual do Pretório Excelso tem se inclinado no sentido de se diferençar a situação dos ativos e inativos. Sobre o tema, não se pode relegar ao oblívio o seguinte excerto de voto da lavra do Excelentíssimo Senhor Ministro Benjamin Zymler, por ocasião da apreciação do TC Processo 016.576/2012-8 (Acórdão 3502/2016-TCU-Primeira Câmara) :
15. Assim sendo, ainda que existisse uma decisão judicial trabalhista que assegurasse a continuidade do pagamento de planos econômicos da década de 1980 na estrutura remuneratória atual, nada obstante a mudança de regime jurídico e a edição de inúmeros planos de carreira, há que se considerar que a relação jurídica de servidores ativos com a União é distinta daquela que envolve aposentados e pensionistas, de modo que também não há que se falar em transposição automática e acrítica de pretensos direitos havidos na atividade para a inatividade. 
16. A decisão proferida pelo STF no MS 28.604/DF, a par de afastar, na espécie, a decadência prevista no art. 54 da Lei 9.784/1999, ilustra o ponto:
'DECADÊNCIA - ATO ADMINISTRATIVO - DESFAZIMENTO - APOSENTADORIA - INADEQUAÇÃO. O disposto no artigo 54 da Lei nº 9.784/99, a revelar o prazo de decadência para a Administração Pública rever os próprios atos, por pressupor situação jurídica constituída, não se aplica à aposentadoria, porque esta reclama atos sequenciais. 
PROVENTOS DA APOSENTADORIA - URPs - DECISÃO JUDICIAL - ALCANCE. O título judicial há de ter o alcance perquirido não só quanto à situação jurídica do beneficiário - servidor -, mas também ao fato de envolver relação jurídica de ativo, e não de inativo. 
CONTRADITÓRIO - PRESSUPOSTOS - LITÍGIO - ACUSAÇÃO. O contraditório, base maior do devido processo legal, requer, a teor do disposto no inciso LV do artigo 5º da Constituição Federal, litígio ou acusação, não alcançando os atos sequenciais alusivos ao registro de aposentadoria.' (destaque não existente no original) 
17. Nesse decisum, o posicionamento do Supremo, que afastou os efeitos da coisa julgada, fundou-se, precisamente, no argumento de que o título judicial favorável ao impetrante alcançava exclusivamente seus vencimentos (ou seja, sua remuneração na atividade) , sem repercussão, portanto, em seus futuros proventos de aposentadoria. Nessa linha, transcrevo excerto das razões do relator, Ministro Marco Aurélio:
'Inicialmente, consigne-se que o título executivo judicial evocado não dirimiu controvérsia sobre proventos da aposentadoria. Ficou restrito a vencimentos dos impetrantes. (...) Logo, não cabe vislumbrar relevância da causa de pedir, no que direcionada a reconhecer-se a repercussão a ponto de alcançar proventos da aposentadoria cujo exame final, sob o ângulo da legalidade administrativa, incumbe ao Tribunal de Contas.'
18. O mesmo aspecto também foi tangenciado pelo Ministro Gilmar Mendes na decisão monocrática proferida no MS 30.725:
'Nesse sentido, a coisa julgada deveria ser invocada, a princípio, para efeitos de pagamento de vencimentos, o que não significa, necessariamente, que essa proteção jurídica se estenda, desde logo, para o cálculo dos proventos, o qual deve ser analisado caso a caso, sob pena de reconhecer-se a perpetuação de um direito declarado a ponto de alcançar um instituto jurídico diverso: o instituto dos proventos.'
5.16. Extrai-se, portanto, o seguinte ensinamento: a relação jurídica de servidores ativos com a União é distinta daquela que envolve aposentados e pensionistas, de modo que também não há que se falar em transposição automática e acrítica de pretensos direitos havidos na atividade para a inatividade.
5.17. Ademais, menciona-se que o Supremo Tribunal Federal, ao julgar o Recurso Extraordinário 596.663, que teve repercussão geral reconhecida, assentou a tese de que a sentença que reconhece ao trabalhador ou ao servidor o direito a determinado percentual de acréscimo remuneratório deixa de ter eficácia a partir da superveniente incorporação definitiva do referido percentual nos seus ganhos.
5.18. No caso destes autos, convém mencionar que a decisão que alegadamente teria garantido pagamento ad aeternum do pagamento da parcela judicial de 28,86%, deixou claro que, ao contrário do que alegam as recorrentes, a análise quanto à absorção do reajuste questionado deveria sim ser realizada pela UFC. A decisão do TRF-5 limitou-se a impedir a imediata supressão da vantagem, não impedindo que tal fosse feito, futuramente, quando a UFC demonstrasse 'documentalmente' a absorção do reajuste. É o que se observa no julgado do Agravo de Instrumento 125.797/CE:
AGRAVO DE INSTRUMENTO. PROCESSUAL CIVIL. AÇÃO ORDINÁRIA. APELAÇÃO. RECEBIMENTO. EFEITOS. REAJUSTE DE 28,86%. SUPRESSÃO DA RUBRICA. FALTA DE PROVA CABAL DE ABSORÇÃO DO ÍNDICE. ATRIBUIÇÃO DE EFEITO SUSPENSIVO, ATÉ O JULGAMENTO DE MÉRITO DA APELAÇÃO. RECURSO PROVIDO. AGRAVO REGIMENTAL PREJUDICADO.
1. Resta ausente a certeza de prova nos autos quanto à efetiva absorção do índice pela Lei n.º 11.091/2005, especificamente em relação aos exequentes substituídos. 
2. Deve-se analisar com o devido empenho, nos próprios autos dos embargos à execução, se a UFC demonstrou documentalmente que o reajuste de 28,86% restou absorvido nos vencimentos/proventos dos servidores.
3. A supressão imediata da vantagem implica certamente redução da capacidade de subsistência deles e seus dependentes, quando a sentença sequer foi apreciada por este Tribunal, quadro a caracterizar o perigo da demora inverso.
Agravo de instrumento provido. Agravo regimental prejudicado.
 (PROCESSO: 00072404420124050000, AGRAVO DE INSTRUMENTO, DESEMBARGADOR FEDERAL JOSÉ MARIA LUCENA, 1ª TURMA, JULGAMENTO: 13/03/2014, PUBLICAÇÃO: 20/03/2014) .
5.19. Deste modo, embora o Acórdão do TRF-5, supratranscrito, tenha determinado a manutenção do pagamento da parcela considerada ilegal, o mesmo decisum atestou a possibilidade de verificação 'quanto à efetiva absorção do índice'.
5.20. Ora, se a UFC restou autorizada a demonstrar a efetiva absorção do índice, muito mais autorizado está o TCU, no exercício de sua competência constitucional, para analisar a legalidade da manutenção da parcela considerada ilegal. Isso porque já ocorreu a efetiva absorção do reajuste de 28,86% pelas novas tabelas remuneratórias da carreira das recorrentes, a qual fora reestruturada por lei posteriormente à decisão que autorizou a parcela inquinada. 
5.21. Assim, uma vez que restou comprovada a efetiva absorção do reajuste de 28,86% pelos aumentos remuneratórios que as recorrentes posteriormente receberam, ilegal é o ato de aposentadoria que não exclui tal reajuste (já absorvido) dos seus proventos, de modo que tal constatação em nada afronta a supramencionada decisão do TRF-5. 
5.22.	Acrescente-se que o Excelentíssimo Senhor Ministro Vital do Rêgo, por ocasião da apreciação do TC Processo 033.238/2018-9, elaborou as seguintes considerações (Acórdão 4047/2021-TCU-Primeira Câmara) :
No tocante à análise de mérito dos apelos, registro minha concordância integral com os pareceres precedentes, razão pela qual adoto como minhas as conclusões formuladas pela Serur e pelo Parquet de Contas por seus próprios fundamentos, sem prejuízo de tecer os breves comentários a seguir. 
Quanto à alegação das recorrentes no sentido de que o TCU não poderia revisar decisão judicial que concede vantagens aos servidores, observo que, de fato, esta Corte de Contas não detém competência para desconstituir a coisa julgada. Contudo, não é esse o caso em questão. 
O que esta Corte de Contas está a fazer é fiscalizar o exato cumprimento do que restou decidido na decisão judicial que determinou o pagamento do percentual (28,86%) , considerando a situação fática posterior ao provimento jurisdicional. No caso concreto, discute-se o pagamento de um percentual inicialmente concedido aos militares que foi, posteriormente, assegurado por meio de decisão judicial a uma parcela de servidores civis. Ocorre que, após o provimento judicial que beneficiou alguns grupos de servidores, a Administração estendeu aos demais o referido percentual, por meio da Medida Provisória 1.704/1998, reeditada até a Medida Provisória 2.169-43/2001. 
Contudo, ao fazer isso, pagou novamente a referida parcela a servidores que já a estavam recebendo em decorrência de decisões judiciais. Nesse caso, no momento em que a Administração passa a atender voluntariamente, por meio do pagamento administrativo, o pleito dos grupos de servidores que judicializaram a questão, as decisões judiciais que até então vinham produzindo seus efeitos, compelindo a Administração a pagar o percentual, chegam ao termo final de seu efeito, visto que a 'injustiça atacada' deixa de existir (já que o percentual solicitado no âmbito do Poder Judiciário passou a ser pago de forma espontânea pela Administração) . 
Assim, a decisão judicial cumpriu integralmente seu objeto, não havendo qualquer razão para que a parcela continue a ser paga duas vezes aos servidores que judicializaram a questão, sob pena de se ferir o princípio da isonomia.  Não há, portanto, afronta à coisa julgada, já que a sentença judicial produziu todos os efeitos dela esperados. Com isso, a questão que aqui discutida se coloca órbita na execução da decisão judicial e na estrita observância de seus limites. Nessa situação, na medida em que pagamentos feitos a servidores culminam em despesas para a União, cabe ao TCU, no exercício das suas atribuições constitucionais, zelar pelo exato cumprimento da decisão judicial, que, no caso concreto em epígrafe, produziu todos os efeitos jurídicos possíveis.  
Sobre essa discussão, convém rememorar os ensinamentos do saudoso Ministro Teori Zavascki no sentido de que, se determinada decisão de mérito afirmou que uma relação jurídica existe ou que tem certo conteúdo, é porque supôs a existência de determinado comando normativo (norma jurídica) e de determinada situação de fato (suporte fático de incidência) ; se afirmou que determinada relação jurídica não existe, supôs a inexistência ou do comando normativo ou da situação de fato afirmada pelo litigante interessado. Nesse contexto, a alteração de qualquer desses elementos compromete o silogismo original da sentença porque estará alterado o silogismo do fenômeno de incidência por ela apreciado: a relação jurídica que antes existia deixou de existir e vice-versa.[footnoteRef:2]  [2:  ZAVASCKI, Teori Albino. Eficácia das sentenças na jurisdição constitucional. 4. ed., rev., atual. e ampl. São Paulo: Revista dos Tribunais, 2017. p. 105.] 
Daí afirmar-se que a força do comando sentencial tem uma condição implícita, a da cláusula rebus sic stantibus, e significa que ela atua enquanto se mantiverem íntegras as situações de fato e de direito existentes quando da prolação da sentença. Alterada a situação de fato (muda o suporte fático, mantendo-se o estado da norma) ou de direito (muda o estado da norma, mantendo-se o estado de fato) , ou dos dois, a sentença deixa de ter a força de lei entre as partes, que até então mantinha. 
No caso concreto em análise, observo que o suporte fático que fundamentou a decisão judicial que concedeu o pagamento do percentual referente aos 28,86% há muito restou exaurido, na medida em que tal percentual foi estendido a todos os servidores civis, em momento posterior ao provimento judicial, por meio da Medida Provisória 1.704/1998, reeditada até a Medida Provisória 2.169-43/2001. Com isso, os recursos interpostos não merecem ser providos.
5.23.	Nessa ordem de ideias, opina-se pela rejeição os argumentos apresentados pelos recorrentes e propõe-se a negativa de provimento do presente pedido de reexame.
CONCLUSÃO
6.	Ex positis, conclui-se que o acórdão recorrido não violou a coisa julgada e, por via de consequência, é de se propor a negativa de provimento do presente pedido de reexame.
PROPOSTA DE ENCAMINHAMENTO
7.	Diante do exposto, com base no art. 48 da Lei n. 8.443/92, submete-se o presente processo à consideração superior, propondo-se a adoção das seguintes medidas:
	a) conhecer do pedido de reexame e, no mérito, negar-lhe provimento;
	b) informar os recorrentes e os demais interessados do acórdão a ser proferido, destacando que o relatório e o voto que o fundamentam podem ser acessados por meio do endereço eletrônico www.tcu.gov.br/acordaos."
3. O Ministério Público junto a este Tribunal, representado pelo Procurador Rodrigo Medeiros de Lima, dissentiu parcialmente da unidade técnica, nos seguintes termos:
"Tratam os autos da análise de cinco atos de aposentadoria emitidos pela Universidade Federal do Ceará (UFC) .
Nesta fase processual analisa-se pedido de reexame interposto por José Maria Braz Filho e Manoel Jucá da Silva (peças 37-48) , contra o Acórdão 7124/2020-TCU-Primeira Câmara, da relatoria do Ministro Walton Alencar Rodrigues (peça 29) . Os atos foram julgados ilegais em face do pagamento indevido de parcela judicial referente a plano econômico, no percentual de 28,86%.
3.	A Secretaria de Recursos (Serur) entendeu que os argumentos apresentados são insuficientes para alterar o acórdão recorrido e concluiu por conhecer do recurso e, no mérito, negar-lhe provimento (peças 66-67) .
4.	Desde logo, este representante do Ministério Público de Contas da União anui à proposta da unidade técnica, mas apenas em relação ao ato de José Maria Braz Filho, enviado ao TCU em 22/6/2017 (peça 2) . Isso porque, o ato de Manoel Jucá da Silva (peça 5) foi enviado ao TCU em 21/12/2015. Portanto, há mais de cinco anos.
5.	Em 19/2/2020, ao julgar o RE 636.553, o STF manteve sua jurisprudência acerca da inaplicabilidade do art. 54 da Lei 9.784/1999 no período entre a publicação do ato sujeito a registro pela Administração e a apreciação da sua legalidade pelos tribunais de contas, haja vista ainda inexistir ato perfeito e acabado, mas fixou a seguinte tese de repercussão geral (grifos inseridos) :
 Em atenção aos princípios da segurança jurídica e da confiança legítima, os Tribunais de Contas estão sujeitos ao prazo de 5 anos para o julgamento da legalidade do ato de concessão inicial de aposentadoria, reforma ou pensão, a contar da chegada do processo à respectiva Corte de Contas.
6.	Assim, 'findo o referido prazo, o ato de aposentação considerar-se-á registrado tacitamente' (grifos inseridos) , conforme consignou em seu voto o relator, Ministro Gilmar Mendes.
7.	Contra essa decisão a União opôs embargos de declaração, cujo julgamento foi encerrado em 4/12/2020, e o inteiro teor do acórdão publicado em 4/2/2021. Apesar de rejeitados os embargos, o relator esclareceu em seu voto que, passado o prazo de 5 anos contados da chegada do ato ao TCU, sem a finalização do processo, o ato restará automaticamente estabilizado, abrindo-se, contudo, a partir daí, a possibilidade de sua revisão, nos termos e prazo do art. 54 da Lei 9.784/1999.
8.	Na sessão do Plenário de 27/1/2021, o TCU prolatou o Acórdão 122/2021 ao aprovar o voto do Ministro Walton Alencar Rodrigues no qual foi examinada a citada decisão do STF. O relator concluiu em seu voto que 'cabe ao TCU, por conseguinte, em atendimento à disposição legal e aos princípios da eficiência, da razoável duração do processo e da isonomia, evoluir, no entendimento e nos procedimentos, para compatibilizar suas decisões com a recente tese da Suprema Corte'. Asseverou que 'a partir do registro tácito do ato de concessão, é possível a sua revisão, no prazo de 5 anos, com base no aludido artigo da lei de processo administrativo', e que 'esse entendimento é plenamente compatível com o disposto no art. 260, § 2º, do Regimento Interno do TCU'.
9.	Desse modo, tendo em vista que o ato em reexame de Manoel Jucá da Silva ingressou no Tribunal em 21/12/2015 (peça 5) , bem como a tese de repercussão geral fixada pelo STF no RE 636.553, opinamos porque o ato seja considerado tacitamente registrado. Além disso, sugerimos que o Tribunal expeça determinação à Sefip para dar início aos procedimentos destinados a revisão de ofício do ato, nos termos aprovados pelo Tribunal mediante o Acórdão 122/2021-TCU-Plenário.
É o relatório.

Rodrigo Antônio Maia Barreto (12.176/OAB-CE), representando José Maria Braz Filho; Rodrigo Antônio Maia Barreto (12.176/OAB-CE), representando Manoel Jucá da Silva.

Procurador Rodrigo Medeiros de Lima.

PESSOAL. APOSENTADORIA. PEDIDO DE REEXAME. RUBRICAS JUDICIAIS. AUSÊNCIA DE ABSORÇÃO. CONHECIMENTO. ELEMENTOS RECURSAIS INSUFICIENTES PARA ALTERAR O MÉRITO DO JULGAMENTO DE UM DOS ATOS. PROVIMENTO PARCIAL AO OUTRO RECURSO, PARA RECONHECER O REGISTRO TÁCITO DA CONCESSÃO DE APOSENTADORIA AO SERVIDOR. DETERMINAÇÃO.

APOSENTADORIA (APOS)

Secretaria de Recursos (Serur); Secretaria de Fiscalização de Integridade de Atos e Pagamentos de Pessoal e de Benefícios Sociais (Sefip).

Trata-se de pedidos de reexame interpostos por dois dos ex-servidores da UFC, cujos atos de aposentadoria foram considerados ilegais pelo Acórdão 7127/2020-TCU-Primeira Câmara em razão do pagamento continuado da vantagem judicial alusiva ao percentual de 26,86% (suposta diferença entre o reajuste concedido aos militares e aos civis, no ano de 1993) .
2. Recorreram daquele decisum os srs. José Maria Braz Filho e Manoel Jucá da Silva.
3. De início, ratifico o exame de admissibilidade de pç. 61 e conheço dos presentes recursos. 
4. A Serur, ao examinar o mérito dos pedidos de reexame, propôs a negativa de provimento, por entender que as decisões judiciais colacionadas não obstariam a absorção das rubricas. 
5. Além disso, defendeu que tais decisões seriam aplicáveis aos servidores apenas na condição de ativos, de forma que a res judicata não teria, necessariamente, eficácia com a alteração da relação jurídica entre administrado e administração. 
6. O Ministério Público acolheu parcialmente as conclusões da Serur. Divergiu apenas no tocante ao recorrente Manoel Jucá da Silva, por entender ter ocorrido o registro tácito (RE 636.553/RS) de seu ato de aposentação, que entrou nesta Corte em 21/12/2015, mais de cinco anos antes da apreciação do ato, ocorrida em 4/12/2020.
7. Feito esse resumo, acolho o parecer da Serur, com as modificações sugeridas pelo Ministério Público, e o adoto como razão de decidir, sem prejuízo das considerações a seguir. 
8. De fato, a decisão proferida pelo Tribunal Regional Federal (TRF) da 5ª Região em 2014 apenas impediu a imediata absorção dos valores, sob duplo fundamento: não demonstração de que o percentual teria sido absorvido pela Lei 11.091/2005 e redução da capacidade de subsistência dos servidores e de seus dependentes, como se verifica da ementa seguinte:
"AGRAVO DE INSTRUMENTO. PROCESSUAL CIVIL. AÇÃO ORDINÁRIA. APELAÇÃO. RECEBIMENTO. EFEITOS. REAJUSTE DE 28,86%. SUPRESSÃO DA RUBRICA. FALTA DE PROVA CABAL DE ABSORÇÃO DO ÍNDICE. ATRIBUIÇÃO DE EFEITO SUSPENSIVO, ATÉ O JULGAMENTO DE MÉRITO DA APELAÇÃO. RECURSO PROVIDO. AGRAVO REGIMENTAL PREJUDICADO.
1. Resta ausente a certeza de prova nos autos quanto à efetiva absorção do índice pela Lei n.º 11.091/2005, especificamente em relação aos exequentes substituídos. 
2. Deve-se analisar com o devido empenho, nos próprios autos dos embargos à execução, se a UFC demonstrou documentalmente que o reajuste de 28,86% restou absorvido nos vencimentos/proventos dos servidores.
3. A supressão imediata da vantagem implica certamente redução da capacidade de subsistência deles e seus dependentes, quando a sentença sequer foi apreciada por este Tribunal, quadro a caracterizar o perigo da demora inverso.
Agravo de instrumento provido. Agravo regimental prejudicado."  (Processo 00072404420124050000, Agravo de Instrumento, rel. Desembargador Federal José Maria Lucena, 1ª Turma, julgado em 13/3/2014) .
9. Apesar de não ser possível precisar qual foi o reajuste recebido pelo servidor em 1993 - haja vista que as folhas de pagamento das instituições federais de ensino só passaram a constar do Siape em 1995, e os valores lançados de forma retroativa não são consistentes -, é possível verificar que o servidor José Maria Braz Filho teve aumento de 20,9% em agosto de 1998, como resultado da aplicação da Medida Provisória 1.704/1998, quando seu vencimento passou de R$ 272,65 para R$ 329,63. Admitindo-se que o reajuste correto fosse, de fato, os 28,86% (já que não se dispõe de dados confiáveis sobre o reajuste recebido pelo interessado em janeiro de 1993) , seria ainda devida ao servidor a parcela de R$ 21,70 a partir de agosto de 1998 (R$ 272,65*1,2886 - R$ 329,63) .
10. Aplicados os índices dos reajustes concedidos aos servidores federais no período (em torno de 5%) , o valor a ser eventualmente pago, para posterior absorção, seria de, aproximadamente, R$ 23,00.
11. Aparentemente, a UFC não logrou demonstrar, em juízo, essa situação fática, e vinha pagando a rubrica judicial desde abril de 2002. Inicialmente, no valor de R$ 382,36, sob a forma de percentual vinculado ao vencimento. A rubrica chegou a R$ 668,55 em 2006 e foi, posteriormente, "desparametrizada" (por força do Acórdão 2161/2005-TCU-Plenário, da relatoria do Ministro Walton Alencar Rodrigues) , com pequenas oscilações a partir de então.
12. Além disso, é possível verificar que a evolução da remuneração do servidor teria permitido a absorção das rubricas pagas como consequência de processos judiciais: 
Evolução da remuneração do servidor José Maria Braz Filho
	Remuneração
	Jan 2006
R$
	Dez 2014
R$
	Fev 2017
R$

	Vencimento
	1.824,06
	3.517,94
	4.343,71

	Anuênio
	310,09
	598,04
	781,86

	Decisões judiciais
	668,55
	656,70
	638,08

	   28,86%.
	668,55
	638,08
	638,08

	   3,17%
		18,62
	
	Total (sem dec. judiciais) 
	2.134,15
	4.115,98
	5.125,57

	Variação
	-
	1.981,83
	1.009,59

13. Ainda que o TRF da 5ª Região tenha obstado a imediata absorção da parcela de R$ 638,08, em 2014, o posterior aumento da remuneração autorizaria a UFC a fazer cessar esse pagamento.
14. E, como bem salientou a Serur, "a relação jurídica de servidores ativos com a União é distinta daquela que envolve aposentados e pensionistas, de modo que também não há que se falar em transposição automática e acrítica de pretensos direitos havidos na atividade para a inatividade".
15. Dessarte, deve-se negar provimento ao recurso interposto pelo sr. José Maria Braz Filho.
16. Quanto ao sr. Manoel Jucá da Silva, proponho que seja dado parcial provimento, para se reconhecer o registro tácito de seu ato de aposentadoria, na linha do que foi decidido no RE 636.553/RS, como sugerido pelo MPTCU.
Diante do exposto, VOTO por que o Tribunal adote a deliberação que ora submeto a este colegiado.
TCU, Sala das Sessões, em 26 de julho de 2022.
BENJAMIN ZYMLER 
Relator